臺灣雲林地方法院刑事判決
110年度易字第158號
公  訴  人  臺灣雲林地方檢察署檢察官
被      告  張銘志


上列被告因詐欺案件，經檢察官提起公訴（109年度偵字第6079
號），於本院準備程序進行中，被告就被訴事實為有罪之陳述，
經合議庭裁定由受命法官獨任進行簡式審判程序，判決如下：
    主    文
張銘志共同犯詐欺取財罪，處有期徒刑伍月，如易科罰金，以新
臺幣壹仟元折算壹日。
    犯罪事實及理由
一、張銘志與曾○涵（民國91年生，真實姓名年籍詳卷）為情侶
    關係；曾佩筑（涉犯詐欺取財部分，業經檢察官為不起訴處
    分）與曾○涵、曾建勲（另經檢察官通緝中）為手足關係。
    張銘志依其智識程度及社會生活經驗，可知悉金融帳戶為個
    人信用、財產之重要表徵，而國內社會上層出不窮之犯罪集
    團為掩飾不法行徑，經常利用他人之金融帳戶掩人耳目，已
    預見將自己的金融帳戶提供予他人使用，常與詐欺等財產犯
    罪密切相關，極有可能遭詐欺犯罪者利用作為人頭帳戶，便
    利詐欺犯罪者用以向他人詐騙款項，因而幫助詐欺犯罪者從
    事財產犯罪，竟仍基於幫助詐欺取財之不確定故意，於109
    月5月間，將其所申設之中華郵政股份有限公司帳戶（帳號0
    00-00000000000000號，下稱系爭帳戶）之帳號告知曾建勲
    ，而容任曾建勲所屬詐欺集團使用使用系爭帳戶遂行詐欺取
    財之財產犯罪。嗣曾建勲所屬詐欺集團取得系爭帳戶資料後
    ，即基於意圖為自己不法所有之詐欺取財犯意，以通訊軟體
    LINE暱稱為「林滓義（ZIYI）」（ID：Ziyi1107），向陳慧
    貞佯稱投資黃金期貨可以賺錢云云，使陳慧貞陷於錯誤，分
    別於109年5月25日上午8時52分、上午8時54分許以手機網路
    銀行各匯款新臺幣（下同）5萬元至本案郵局帳戶，又分別
    於109年5月30日凌晨0時40分、凌晨0時41分、凌晨0時43分
    許以手機網路銀行分別匯款5萬元、5萬元、2萬元至系爭帳
    戶內。嗣張銘志獲悉系爭帳戶有款項匯入後，依其社會生活
    之通常經驗，可預見該款項極可能係詐騙贓款，竟由提供系
    爭帳戶之幫助詐欺取財之犯意，提升為自己實行犯罪之意思
    ，基於縱使匯入系爭帳戶款項極可能係詐欺取財犯罪所得，
    亦不違其本意之不確定故意，與曾建勲共同基於意圖為自己
    不法所有之詐欺取財之犯意聯絡，依曾建勲透過不知情曾○
    涵之指示，分別於109月5月25日、同年月30日，將系爭帳戶
    之提款卡交付予不知情之李懿麒（為張銘志之友人，涉犯詐
    欺取財部分，業據檢察官為不起訴處分），由李懿麒分別於
    109年5月25日中午12時56分、中午12時57分許，在雲林縣古
    坑鄉中山路郵局，操作自動提款機，提款6萬元及4萬元，並
    於同日將上開款項交給曾○涵，曾建勲再透過不知情之曾佩
    筑向曾○涵收取該款項；張銘志與不知情之李懿麒復於109年
    5月30日中午12時7分、中午12時8分許，一同至雲林縣古坑
    鄉中山路郵局，由張銘志操作自動提款機，共提款12萬元，
    並由李懿麒於同日將上開款項交給不知情之曾○涵，而曾建
    勲再透過不知情之曾佩筑向曾○涵收取該款項。嗣因陳慧貞
    發覺受騙報警，經警循線而查悉上情。
二、訊據被告於本院準備程序及審理時，對上開犯罪事實均坦承
    不諱（見本院卷第140、143頁），核與證人即告訴人陳慧貞
    於警詢之證述、證人李懿麒、曾○涵、曾佩筑於警詢、偵查
    中之證述之情節大致相符，並有臺南市政府警察局第二分局
    長樂派出所受理刑事案件報案三聯單、受理各類案件紀錄表
    、受理詐騙帳戶通報警示簡便格式表影本各1 份、金融機構
    聯防機制通報單1紙、通訊軟體LINE對話紀錄擷圖23張、轉
    帳交易明細擷圖7張、中華郵政股份有限公司帳戶（帳號000
    -00000000000000號、戶名：張銘志）交易明細1 份、監視
    器畫面擷圖8張及被告與曾建勲之LINE對話紀錄擷圖2張等附
    卷可稽。足認被告之自白核與事實相符，應堪採信。
三、金融機構帳戶事關個人財產權益之保障，帳戶資料具專屬性
    及私密性，多僅本人始能使用，縱偶有特殊情況須將金融帳
    戶帳號、提款卡、提款密碼等資料交付或告知他人者，亦必
    與該收受者具相當之信賴關係，並會謹慎瞭解其用途，再行
    提供使用，實無任意交付予他人使用之理，若遇無深厚信賴
    關係之人向他人索取金融帳戶號碼後，要求他人將帳戶內來
    路不明之匯入款，轉匯至他人銀行帳戶，乃屬違反吾人日常
    生活經驗與常情之事，對此類要求，一般人定會深入了解其
    用途、原因，確認未涉及不法之事，始有可能為之。是若遇
    刻意將款項匯入他人帳戶，再委由他人代為提領款項之情形
    ，就該帳戶內款項可能係詐欺犯罪所得等不法來源，應當有
    合理之預見。且目前申辦帳戶並非難事，一人常有多個帳戶
    可供使用，亦為一般人所知悉，益徵他人若要求借用帳戶，
    顯屬不合常理之情事。況近年來詐欺集團猖獗，各類型的詐
    欺案實已成為我國目前最嚴重的經濟犯罪行為之一，對於不
    法份子常利用人頭帳戶，作為收受、提領詐騙錢財之犯罪工
    具，藉此逃避檢警查緝之情事，迭經新聞媒體報導，政府亦
    透過各式管道大力宣導並督促民眾注意，提醒民眾提高警覺
    慎加防範，此已為一般生活所應有之認識，具通常社會歷練
    與經驗法則之一般人，本於一般認知能力，均應瞭解此情。
    經查，被告於行為時為成年人，具有一定社會工作經驗及智
    識，亦非至愚駑頓、年幼無知或與社會長期隔絕之人，對上
    情自難諉為毫無所知，而被告既知悉不可任意將金融機構帳
    戶資料交予他人，在完全無從確保對方獲取系爭帳戶用途及
    所述之真實性下，仍貿然提供自身帳戶資料收取匯款，其具
    有容任對方持該帳戶做違法使用之不確定故意，要可認定。
    又觀之被告與曾建勲之LINE對話紀錄中，被告有提及「我真
    的是很怕是詐欺、希望不是詐欺」等語（見警卷第77頁），
    益徵被告主觀上對於該等款項來源係屬不法有所預見。綜上
    ，被告既預見上情，卻仍決意提供系爭帳戶收取款項、並依
    曾建勲指示而提領交付，則被告所為核屬最終完成詐欺取財
    犯行之關鍵環節，是被告客觀上確有實施詐欺取財犯罪構成
    要件之行為，主觀上亦具有詐欺取財犯意，而並未逾越其可
    得預見之範圍。
四、按行為始於著手，故行為人於著手之際具有何種犯罪故意，
    原則上自應負該種犯罪故意之責任。惟行為人若在著手實行
    犯罪行為繼續中轉化（或變更）其犯意（即犯意之升高或降
    低），亦即就同一被害客體，轉化原來之犯意，改依其他犯
    意繼續實行犯罪行為，致其犯意轉化前後二階段所為，分別
    該當於不同構成要件之罪名，而發生此罪與彼罪之轉化，除
    另行起意者，應併合論罪外，其轉化犯意前後二階段所為仍
    應整體評價為一罪。是犯意如何，原則上以著手之際為準，
    惟其著手實行階段之犯意嗣後若有轉化為其他犯意而應被評
    價為一罪者，則應依吸收之法理，視其究屬犯意升高或降低
    而定其故意責任，犯意升高者，從新犯意；犯意降低者，從
    舊犯意（最高法院99年度台上字第3977號判決意旨參照）。
    查被告先提供系爭帳戶帳號予曾建勲，主觀上已預見該帳戶
    將有遭他人用於詐欺取財等不法用途之可能，且在預見匯入
    該帳戶之款項係屬來路不明贓款下，仍決意將該筆金錢提領
    交付曾建勲，堪認被告原先雖基於幫助詐欺之不確定故意而
    交付系爭帳戶資料，惟嗣將犯意提升為與曾建勲共同基於詐
    欺取財之犯意聯絡，參與詐欺贓款金流之收受，取得對詐欺
    款項之實際支配，核屬最終完成犯罪計畫之關鍵環節，是被
    告確參與詐欺取財犯罪構成要件行為無疑，則其前階段之幫
    助低度行為，應為後階段之高度行為所吸收，而應論以詐欺
    取財犯行之共同正犯。　
五、又依被告供述內容觀之，被告僅與曾建勲聯繫，卷內亦無證
    據證明被告有與曾建勲以外之人聯繫共同為本案犯行之情狀
    ，自難認被告主觀上知悉有3 人以上共同參與本件詐欺取財
    犯行之情事。況觀諸告訴人所述情節，可知告訴人係透過網
    際網路與對方連繫，而未實際見過與其聯繫之人，其亦無從
    判別確認「林滓義（ZIYI）」之身分，復衡以詐騙案件中，
    1人分飾多角、申請多個網路通訊帳戶使用，亦屬可能，是
    以，客觀上實無法排除曾建勲、「林滓義（ZIYI）」實際上
    為同一人之可能性。依罪疑唯輕、利益歸於被告原則，尚難
    認本案實行詐欺正犯已有3人以上，併此敍明。
六、洗錢防制法業於105年12月28日修正公布，並於106年6月28
    日施行（下稱新法）。新法第14條第1項之一般洗錢罪，只
    須有第2條各款所示洗錢行為之一，而以第3條規定之特定犯
    罪作為聯結為已足。申言之，洗錢之定義，在新法施行後，
    與修正前規定未盡相同，因此是否為洗錢行為，自應就犯罪
    全部過程加以觀察，不僅須行為人客觀上有掩飾或隱匿特定
    犯罪所得之財物或財產上利益之具體作為，主觀上更須具有
    掩飾或隱匿其犯罪所得或變得之財產或財產上利益與犯罪之
    關聯性，使其來源形式上合法化，以逃避國家追訴、處罰之
    犯罪意思，始克相當。過去實務認為，行為人對犯特定犯罪
    所得之財物或利益作直接使用或消費之處分行為，或僅將自
    己犯罪所得財物交予其他共同正犯，祇屬犯罪後處分贓物之
    行為，非本條例所規範之洗錢行為，惟依新法規定，倘行為
    人意圖掩飾或隱匿特定犯罪所得來源，而將特定犯罪所得直
    接消費處分，甚或交予其他共同正犯予以隱匿，或由共同正
    犯以虛假交易外觀掩飾不法金流移動，即難認僅單純犯罪後
    處分贓物之行為，應仍構成新法第2條第1或2款之洗錢行為
    （最高法院108年度台上字第3086號判決要旨參照）。經查
    ，於告訴人遭詐騙而將前述款項匯入系爭帳戶後，被告即委
    託不知情之友人或親持提款卡於自動櫃員機將該款項提領、
    轉交付予曾建勲等情，業經被告於偵訊、本院審理時供述明
    確，是以，被告於本案係提供自己系爭帳戶並自己提領系爭
    帳戶內款項，並交付予唯一與其連繫之曾建勲，而曾建勲係
    被告女友之哥哥，又係明確可輕易查證之人，足認其並非交
    付予難以查證之不詳之人，或故意多次轉匯其他帳戶，以刻
    意隱匿或製造金流斷點，職是，被告所為並無變更犯罪所得
    存在狀態以達成隱匿效果，亦非將贓款來源合法化，更非製
    造金流斷點，無從掩飾或隱匿犯罪所得與詐欺取財犯罪之關
    聯性，故被告此部分犯行，僅足評價為成立詐欺取財罪之共
    同正犯，而取得詐欺取財犯罪所得之行為，核與洗錢防制法
    第2條規範之行為要件有間，尚難以洗錢防制法第14條第1項
    之洗錢罪相繩。起訴書亦同此認定，附此敍明。
七、核被告所為，係犯刑法第339條第1項之詐欺取財罪。起訴書
    原誤載係犯刑法第30條第1項前段、第339條第1項之幫助詐
    欺取財罪嫌，業據公訴檢察官當庭更正，嗣經被告認罪在案
    （見本院卷第139至140頁），核無礙於被告防禦權利之行使
    。被告與曾建勲就上開犯行間，有犯意聯絡及行為分擔，為
    共同正犯。
八、爰以行為人之責任為基礎，審酌被告先前曾因妨害自由案件
     ，經本院判處有期徒刑2月、3月，定應執行刑為有期徒刑4
    月之素行（本案尚未構成累犯），被告率爾提供系爭帳戶帳
    號供曾建勲使用，復參與提領詐欺贓款，分工合作，遂行詐
    欺犯罪計畫，騙取告訴人之積蓄，不僅使告訴人之財產權受
    到侵害，且同時破壞社會治安與人與人間之信任基礎，亦助
    長詐騙犯罪之猖獗，犯罪所生危害非輕；並考量被告於本案
    參與、分工程度，參酌被告於本院審理時已坦承犯行，犯後
    態度尚可，考量告訴人之損害尚未能獲償，兼衡被告之智識
    程度、家庭狀況、生活狀況（見本院卷第146頁）等一切情
    狀，量處如主文所示之刑，並諭知易科罰金之折算標準。
九、沒收部分：犯罪所得，屬於犯罪行為人者，沒收之。但有特
    別規定者，依其規定；前二項之沒收，於全部或一部不能沒
    收或不宜執行沒收時，追徵其價額，刑法第38條之1第1項、
    第3項分別定有明文。查被告被告於警詢、偵查及本院審理
    時均供稱其於本案並未獲利等語（見本院卷第145頁），既
    無犯罪所得，爰不併予諭知沒收。
據上論斷，應依刑事訴訟法第273 條之1 第1 項、第299 條第1
項前段、第310 條之2 、第454 條，刑法第28條、第339 條第1 
項、第41條第1項前段，刑法施行法第1條之1 第1 項，判決如主
文。
本案經檢察官吳文城、程慧晶提起公訴，檢察官蔡如琳到庭執行
職務。
中　　華　　民　　國　　110 　年　　11　　月　　5 　　日
                  刑事第三庭    法  官  蔡美華
以上正本證明與原本無異。
如不服本判決應於收受判決後20日內向本院提出上訴書狀，並應
敘述具體理由；其未敘述上訴理由者，應於上訴期間屆滿後20日
內向本院補提理由書（均須按他造當事人之人數附繕本）。「切
勿逕送上級法院」。
                                書記官　蔡瀞萱
中　　華　　民　　國　　110 　年　　11　　月　　5 　　日
附錄本案論罪科刑法條全文：
中華民國刑法第339條
意圖為自己或第三人不法之所有，以詐術使人將本人或第三人之
物交付者，處5年以下有期徒刑、拘役或科或併科50萬元以下罰
金。
以前項方法得財產上不法之利益或使第三人得之者，亦同。
前二項之未遂犯罰之。